臺灣高等法院高雄分院刑事判決　　　　96年度上訴字第1117號
上　訴　人　臺灣屏東地方法院檢察署檢察官
上　訴　人
即　被　告　丙○○
選任辯護人　蔡將葳律師
被　　　告　戊○○
選任辯護人　葉武侯律師
上列上訴人因被告殺人等案件，不服臺灣屏東地方法院95年度重
訴字第1 號中華民國96年2 月27日第一審判決（起訴案號：臺灣
屏東地方法院檢察署94年度偵字第4549號），提起上訴，本院判
決如下：
    主  文
原判決關於丙○○部分撤銷。
丙○○未經許可，無故持有手槍，處有期徒刑柒年陸月；併科罰
金新臺幣壹拾萬元，罰金如易服勞役，以新臺幣壹仟元折算壹日
。扣案之匈牙利製FEC 廠PJK-9HP 型制式半自動手槍壹枝（槍枝
管制編號：0000000000號）、玖厘米制式子彈陸顆，均沒收。又
殺人，處有期徒刑拾肆年，褫奪公權捌年。上開扣案之匈牙利製
FEC 廠PJK-9HP 型制式半自動手槍壹枝（槍枝管制編號：000000
0000號）、玖厘米制式子彈陸顆，均沒收。應執行有期徒刑貳拾
年，褫奪公權捌年；併科罰金新臺幣壹拾萬元，罰金如易服勞役
，以新臺幣壹仟元折算壹日。扣案之匈牙利製FEC 廠PJK-9HP 型
制式半自動手槍壹枝（槍枝管制編號：0000000000號）、玖厘米
制式子彈陸顆，均沒收。
其他上訴駁回。
    事  實
一、丙○○明知非經主管機關許可，不得無故持有槍砲彈藥刀械
    管制條例所管制具有殺傷力之制式手槍、制式子彈，竟基於
    持有制式手槍、制式子彈之犯意，於民國94年2 月10日凌晨
    1 時許，在屏東縣潮州鎮○○○路上某不詳地點，以新臺幣
    （下同）50,000元之代價，自江祥鳴（已於94年2 月27日死
    亡）處取得匈牙利製FEC 廠PJK-9HP 型口徑9MM 制式半自動
    手槍1 枝（含彈匣1 個，槍枝管制編號：0000000000）及口
    徑9MM 制式子彈13顆，將手槍、子彈藏放在屏東市○○路77
    號10樓之1 租屋處、或屏東縣潮州鎮○○○路旁草叢內、或
    平日由其使用之車牌號碼K2-1850 號自用小客車（係向戊○○之姊楊善筑所借）駕駛座下，未經許可而無故持有之。而
    丙○○因積欠謝英傑賭債70,000元未還，於94年9 月7 日5
    時35分許打電話與謝英傑討論如何處理賭債時，兩人在電話
    中爭吵，謝英傑除以三字經辱罵外，並稱如不還錢就與丙○○以生命要『拼輸贏』（台語），且相約於同日6 時30分至
    屏東市○○街17之6 號乙○○住處繼續談判；丙○○乃邀約
    並委託戊○○與其前往協助談判賭債。因丙○○對謝英傑已
    有不滿，乃在赴約前將藏於K2-1850 號自小客車駕駛座下之
    制式子彈裝填於制式手槍內一併攜出，同日6 時40分許丙○○駕駛該自小客車搭載戊○○抵達乙○○住處，因謝英傑、
    乙○○、甲○○、丁○○、陶志偉、鍾文禹、翁祥旅均在上
    址吃早餐及泡茶聊天，不知丙○○攜有槍彈之戊○○即先行
    下車，並自行走向乙○○住處找謝英傑，因在場人多不便，
    兩人乃由乙○○住處轉至馬路中央安全島附近討論，戊○○
    雖請謝英傑延緩丙○○之賭債，惟遭謝英傑嚴詞拒絕，並大
    聲說「欠錢還錢那有再拖延的，沒有錢在和人家賭什麼」，
    適為攜帶槍彈尾隨下車之丙○○聽聞，隨即怒火上燒，除與
    謝英傑激烈對罵外，竟基於殺人之故意，將子彈業已上膛槍
    枝之保險鈕打開，並將手指扣在槍枝扳機持以指向謝英傑；
    當時，跟隨謝英傑步出之丁○○見狀，為避免發生槍擊傷亡
    ，雖上前試圖加以勸阻，仍遭丙○○推開，並用槍指著丁○○阻止其靠近，丙○○再持槍瞄準閃躲中之謝英傑，對之擊
    發一槍，致當時側身半蹲之謝英傑因而中彈倒地。丙○○射
    擊後，丁○○為阻止其繼續開槍，乃上前搶下丙○○所持手
    槍，將之攜離現場，並將槍彈一併丟棄於屏東縣長治鄉○○
    街○段150 巷17號前之排水溝內。丙○○見謝英傑中彈倒地
    ，且槍彈已被丁○○奪下，旋即逃逸；而在乙○○住處眾人
    聽聞槍聲後均外出查看，並立即將中彈之謝英傑送醫救治，
    惟謝英傑仍因前胸貫穿性槍傷合併心室破裂及大量內出血，
    於到達醫院前即已死亡。嗣警據報前來，經在案發現場搜證
    發現彈頭、彈殼各1 顆，再經丁○○帶同警方至槍彈丟棄地
    點起出丙○○持以犯案之手槍1 枝（含彈匣1 個，槍枝管制
    編號：0000000000）及口徑9MM 制式子彈12顆（其中6 顆因
    鑑驗試射而已滅失，餘6 顆），均扣押之；並循線於94年9
    月10日12時20分許，在屏東縣潮州鎮○○街41之5 號拘獲丙○○。
二、案經屏東縣警察局屏東分局報請臺灣屏東地方法院檢察署檢
    察官偵查起訴。
    理  由
壹、證據能力部分：
一、按被告之自白，非出於強暴、脅迫、利誘、詐欺、疲勞訊問
    、違法羈押或其他不正之方法，且與事實相符者，得為證據
    ；刑事訴訟法第156 條第1 項定有明文。查本件持有具有殺
    傷力之制式手槍、制式子彈之犯罪事實，已經上訴人即被告
    丙○○（下稱被告丙○○）坦承不諱，且核與事實相符，詳
    如下述，依上開規定，自得為證據。
二、按偵查中有關鑑定人之選任及鑑定機關（團體）之囑託，依
    刑事訴訟法第198 條及第208 條之規定，應由檢察官為之，
    而鑑定人及鑑定機關（團體）實施鑑定或審查之人所為之言
    詞或書面報告，即為傳聞證據之例外，具有證據能力。是檢
    察官對於偵查中之案件，認須實施鑑定者，固應就具體個案
    ，選任鑑定人或囑託鑑定機關（團體）為之；但對於司法警
    察機關調查中之案件，或有量大或急迫之情形，為因應實務
    之現實需求，如檢察官針對該類案件之性質，認為當然有鑑
    定之必要者，基於檢察一體原則，得由該管檢察長對於轄區
    內之案件，以事前概括選任鑑定人或囑託鑑定機關（團體）
    之方式，俾便轄區內之司法警察官、司法警察對於調查中之
    此類案件，得即時送請事前已選任之鑑定人或囑託之鑑定機
    關（團體）實施鑑定。扣案之制式手槍、制式子彈、彈頭、
    彈殼，雖係由屏東縣警察局屏東分局送請內政部警政署刑事
    警察局鑑定，但是內政部警政署刑事警察局為臺灣高等法院
    檢察署檢察長事先概括選任之鑑定機關，仍屬受檢察官囑託
    鑑定，其出具之書面鑑定報告，應屬刑事訴訟法所定之傳聞
    例外，當具有證據能力。
三、按被告以外之人於偵查中向檢察官所為陳述，除顯有不可信
    之情況者外，得為證據；刑事訴訟法第159 條之1 第2 項定
    有明文。證人乙○○、丁○○、蔡添煌、甲○○、陶志偉、
    鍾文禹、黃漢章、翁祥旅；證人即共同被告丙○○、戊○○
    在檢察官偵查中經具結所為之陳述，並無證據顯示檢察官在
    偵查時有不法取供之情形，亦查無證據顯示上開證述有顯不
    可信之情況，依上開說明，渠等於偵查中之證言具有證據能
    力。
四、卷附法醫研究所出具之鑑定書，乃臺灣屏東地方法院檢察署
    檢察官於偵查中囑託法醫研究所鑑定，而負責為死者謝英傑
    進行解剖之胡璟醫師，經其在鑑定前具結，擔保其鑑定之真
    實，依其所見而為之鑑定文書，依刑事訴訟法第198 條、第
    206 條、第159 條第1 項但書規定，上開鑑定書，自得為證
    據。
五、卷附寶建醫院所出具之診斷證明書、病歷資料，均為負責為
    死者診斷傷勢之醫師，依其所見所為之證明文書，核其本質
    ，雖係被告以外之人於審判外之書面陳述，惟因係從事業務
    之醫師於醫療業務上所製作之證明文書，且無顯不可信之情
    況，依刑事訴訟法第159 條之4 第2 款之規定，得為證據。
六、臺灣屏東地方法院檢察署鑑定驗斷書，乃檢察官督同法醫師
    之公務員依其執行相驗屍體職務時，所見而為之證明文書，
    核其本質，雖係被告以外之人於審判外之書面陳述，惟係公
    務員職務上所製作之證明文書，且無顯不可信之情況，依刑
    事訴訟法第159 條之4 第1 款之規定，得為證據。
貳、實體方面：
一、上揭持有制式手槍及制式子彈之事實，業據被告丙○○自警
    詢、偵查、原審及本院坦承不諱。而扣案之手槍1 枝、子彈
    12顆，經送請內政部警政署刑事警察局以性能檢驗法、試射
    法、比對顯微鏡比對法鑑定結果：「送鑑制式手槍1 枝（槍
    枝管制編號：0000000000），認係匈牙利製FEG 廠PJK-9HP
    型口徑9MM 制式半自動手槍，槍管內具陸條右旋來復線，機
    械性能良好，可擊發同口徑制式子彈，認具殺傷力；送鑑制
    式子彈12顆（試射6 顆），認均係口徑9MM 制式子彈，認均
    具殺傷力」，有該局94年12月19日刑鑑字第0940 138815 號
    槍彈鑑定書在卷可稽（偵查卷第121 至128 頁）。故送鑑定
    之手槍、子彈，確係分別屬於槍砲彈藥刀械管制條例第4 條
    第1 款、第2 款所稱之槍砲、彈藥無訛。復有制式手槍1 枝
    及制式子彈12顆扣案可資佐證，是被告丙○○此部分之自白
    ，應與事實相符，足堪採信，其持有制式手槍、制式子彈之
    犯行，洵堪認定。
二、訊據被告丙○○否認有殺人之犯行，辯稱：我與戊○○到場
    時，因對方人很多，擔心會被他們打，纔在下車時將子彈上
    膛，丁○○看到我持槍，過來搶時，槍纔擊發，我不是故意
    要射殺謝英傑云云。經查：
  (一)被告丙○○當天至乙○○住處，係要與謝英傑談判所欠賭債
    如何處理，槍彈係放在所駕K2-1850 號自小客車駕駛座下，
    子彈13顆已經上膛，因被告戊○○先下車，被告丙○○見被
    告戊○○與謝英傑大聲爭吵，乃持槍彈下車並有擊發1 顆而
    打中謝英傑等情，業據被告丙○○於警詢及偵查中供承不諱
    （警卷第3 至5 頁、偵查卷第6 、7 、59、60、109 頁）。
    而謝英傑因遭槍擊，雖經緊急送寶建醫院救治，惟到院前即
    已死亡，且其遺體經解剖發現：兩心室皆遭子彈擦傷，並造
    成兩側肋膜腔大量積血，死亡原因為前胸貫穿性槍傷合併心
    室破裂及大量內出血，應屬他殺之事實，有寶建醫院診斷證
    明書、病歷資料（警卷第47頁、相驗卷第93至101 頁）及電
    腦斷層片（另放卷外）可憑；並經臺灣屏東地方法院檢察署
    檢察官督同法醫師相驗解剖屬實，復有鑑定驗斷書、相驗屍
    體證明書、法醫研究所（94）醫鑑字第1610號鑑定書及相驗
    、解剖照片在卷可憑（相驗卷第59至65、80至92、102 至
    108 頁）。並有上述具殺傷力之制式手槍1 枝、制式子彈12
    顆及在現場經採集取得之彈頭及彈殼各1 顆扣案，及槍擊現
    場及謝英傑遭槍擊死亡之相關採證照片附卷可佐（偵查卷第
    25至50頁）。且經採集取得之彈頭、彈殼，經送請內政部警
    政署刑事警察局鑑定結果，認為：「送鑑彈頭1 顆，認係已
    擊發口徑9MM 制式金屬包衣彈頭；送鑑彈殼1 顆，認係已擊
    發口徑9MM （9 乘19MM）制式彈殼。比對結果：送鑑彈殼1
    顆，經與送鑑制式手槍（槍號B60085、槍枝管制編號000000
    0000）試射彈殼比對結果，其彈底特徵紋痕相吻合，認係由
    該槍枝所擊發；送鑑彈頭1 顆，經與送鑑制式手槍（槍號
    B60085、槍枝管制編號0000000000）試射彈殼比對結果，因
    彈頭上欠缺足資比對之特徵紋痕，無法研判是否由該槍枝所
    擊發」，有該局94年12月19日刑鑑字第0940138815號槍彈鑑
    定書在卷可稽（偵查卷第121 至128 頁）。足認謝英傑確係
    遭被告丙○○持上述之制式手槍並以其內所裝填之子彈擊發
    射中而死亡無訛。
  (二)按被告丙○○前往談判賭債之前，曾與謝英傑在電話中爭吵
    ，謝英傑除以三字經辱罵外，並稱如不還錢就與被告丙○○
    以生命要『拼輸贏』（台語）等情，為被告丙○○於警詢及
    偵查中所供承（警卷第3 頁背面、5 頁、偵查卷第6 、109
    頁），則被告丙○○攜帶槍彈赴約談判，並事先將子彈上膛
    ，使槍枝處於隨時可擊發之狀態，自非預供防身之用而已。
    參以目擊案發經過之蔡添煌於偵查及原審證述：「案發當時
    ，屏東市○○路附近之安全島上有個身著黑色衣服之人拿著
    槍，對著中槍那個人那邊在罵三字經，有個穿白色衣服的年
    輕人抱著穿黑衣服的人在勸架，拿槍的那個人把穿白衣服的
    人推開，並用槍指著白色衣服的人，白衣服的人不敢再靠近
    ，拿槍的人下安全島後，隔沒多久，我就聽到槍聲」（相驗
    卷第77、78頁、原審(一)卷第38、191 至193 頁），核與被告
    丙○○坦承案發當時係身著黑色衣服、丁○○則係身穿花白
    色衣服（原審(一)卷第193 頁反面），係屬相符。按蔡添煌與
    衝突雙方均無恩怨或其他利害關係，所述當時實際經過情形
    ，證言應較客觀可信，足認被告丙○○與謝英傑發生口角爭
    執後，縱經丁○○上前加以勸阻，惟仍執意持槍射擊謝英傑
    無疑。且依被告戊○○於偵查及原審所稱：「我和謝英傑就
    走到馬路那邊，我就向謝英傑說丙○○最近手頭比較緊，沒
    有辦法還錢，再延幾天，我保證若再過幾天丙○○沒有還我
    會幫他還，我是用平緩的語氣向謝英傑說的，這時候謝英傑
    說欠錢還錢那有再拖延的，沒有錢在和人家賭什麼，他的口
    氣很大聲，當時我們兩個人站的位置，我是背對著老弟仔（
    乙○○）他家，我目光所及範圍沒有人，謝英傑人在我正對
    面，後來我就看見謝英傑在閃躲，我就回頭看見丙○○手上
    拿著槍」（偵查卷第70、69至71頁、原審卷(一)第259 頁），
    並參酌被告戊○○所繪之關係位置圖（偵查卷第73頁、原審
    卷(一)第268 頁），則被告丙○○、戊○○與謝英傑談判處所
    係在乙○○住處前安全島附近，而當時現場既僅有丁○○在
    被告丙○○身旁，且謝英傑當時縱與被告丙○○有激烈爭吵
    ，惟謝英傑並未攜帶任何武器，在此情況下，丁○○應係已
    見被告丙○○持槍而有加害謝英傑之舉動，始會急於上前勸
    架阻止，惟依蔡添煌所述，被告丙○○除加以拒絕外，甚至
    有持槍對丁○○作出警告動作，且係見丁○○未再靠近，纔
    轉又持槍繼續攻擊謝英傑。參以丁○○於警詢及偵查中亦稱
    ：「丙○○就拿著乙把手槍，就朝謝英傑身上開了一槍，我
    順勢將丙○○拿的該把手槍搶下來，跑離現場」、「我將該
    把手槍拿到屏東縣長治鄉○○街150 巷17號前排水溝丟棄」
    、「他們走在馬路中間，我走到一半時，丙○○先罵三字經
    ，謝英傑沒有講話，我就聽到槍聲，當時我看丙○○手上有
    拿著槍」、「我當時站在丙○○的後面，趁他不注意時把他
    手上的槍搶走」（警卷第20、21頁、相驗卷第40頁），且於
    警詢及偵查中均稱：「搶下丙○○的槍彈是要阻止再擴大；
    我想謝英傑如果已經中槍，我怕丙○○再補開一槍，如果謝
    英傑沒有中槍的話，就把槍搶下來，因為大家都是朋友好講
    話」（警卷第21頁、相驗卷第40頁），足見被告丙○○持槍
    射擊謝英傑當時，並未與丁○○有互相拉扯之動作，丁○○
    係在謝英傑遭擊中之後，為阻止被告丙○○繼續開槍，始上
    前搶下被告丙○○所持之手槍。
  (三)雖丁○○對於其在謝英傑遭射擊前後，究竟如何與被告丙○○拉扯而搶奪手槍，嗣後另有不同之說詞：(1)在原審改稱：
    「當天丙○○與戊○○下車過去泡茶那邊，約謝英傑出去外
    面講事情，我隨後就跟出去，然後丙○○和謝英傑在爭吵，
    兩人罵來罵去，我不知道他們吵什麼，之後丙○○就掏槍出
    來，我就要去擋住丙○○不讓他開槍，因為我站在丙○○附
    近，我要過去勸和他們，之後我拉著丙○○的手，一下子我
    就聽到槍聲了，我聽到槍聲後，不知道到底有無發生何事，
    我就繼續把槍搶過來」、「槍聲是在我伸手過去抓丙○○的
    手臂時發生的，我確定我沒有抓到丙○○的手掌，丙○○的
    右手拿槍，我們在搶槍時，槍在丙○○的腰際，我抓住丙○○時，槍就有聲音了。剛開始我先一手抓丙○○拿槍的右手
    臂，因為丙○○的力氣比我大，我才用二手把丙○○的手往
    上拉，我先抓住他手臂，我抓著丙○○的手後一、二秒鍾就
    聽到槍的聲音。我先一手抓丙○○的右手，我抓住沒有多久
    之後就聽到槍聲」（原審卷(一)第212 頁正面、213 頁正面）
    。(2)於另案被訴偽證罪調查時，又稱：「我過去時，丙○○
    叫我不要過去，槍枝擊發前，我沒有抓到丙○○的手掌，手
    掌是在槍擊發之後我才碰到的，我有抓到丙○○的手後才擊
    發的，我不確定槍聲是何時擊發的」（原審卷(二)第62頁）；
    均稱係在爭搶手槍之際被告丙○○始擊發，與其在警詢及偵
    查中所述係在被告丙○○擊發後纔去搶槍者，顯然不同。然
    如依丁○○其後所言係在爭搶槍之際始由被告丙○○同時擊
    發，丁○○既有靠近手槍，則在擊發以後，物理上應較有可
    能在其手掌及指間檢出有火藥殘渣反應，惟實際上，丁○○
    於案發當天警詢時，經採驗其左右手之虎口有無火藥殘渣反
    應，經送請內政部警政署刑事警察局鑑定結果，並未檢出射
    擊殘跡之相關成分，有該局95年5 月10日刑鑑字第09500563
    48號鑑定書在卷可稽（警卷第23頁、原審(一)第111 頁），再
    參酌蔡添煌所述其所目睹案發經過之證言內容，蔡添煌在聽
    聞槍聲以前並未看見丁○○有與被告丙○○爭搶手槍之舉動
    ，故本院認為應以丁○○在警詢及偵查中所述較為可信，其
    後所言則屬迴護被告丙○○之詞，不能據此而為有利認定。
  (四)按殺人罪之成立，以有戕害他人生命之故意，著手於刺殺之
    實行而發生死亡之結果為要件。故行為人是否具有殺人之故
    意、加害時所用器具、被害人受傷多寡，以及受傷部位是否
    為致命之處，有時雖可藉為認定有無殺意之心證，但究不能
    據為絕對之標準，尚須就行為人主觀犯罪認識與客觀犯罪事
    實，參酌社會上一般經驗法則論理為斷（參考最高法院84年
    度台上字第403 號判決）。被告丙○○所持用以射擊謝英傑
    之槍枝，係匈牙利製FEC 廠PJK-9HP 型口徑9MM 制式半自動
    手槍，該槍枝之保險型式有彈匣保險及保險鈕保險，扳機之
    運作方式則屬單動，有鑑定書所附之槍枝基本資料在卷可稽
    （偵查卷第124 頁）。被告丙○○前往談判以前即將子彈上
    膛，下車之際並將保險鈕保險打開，並將手指扣在槍枝扳機
    上，致使該槍枝處於隨時可擊發子彈之狀態。被告丙○○為
    成年男子，且自承對槍枝係有所瞭解（原審(二)卷第21頁），
    且與謝英傑間之距離僅約2 公尺（警卷第3 頁背面），則其
    持槍並將手指扣在扳機上，倘無指向謝英傑並有準備擊發子
    彈之意思及動作，實不致令謝英傑會有急於閃躲之動作（詳
    如後述），更不致使丁○○欲上前加以攔阻。參酌到場談判
    賭債之前，謝英傑曾經放話要以生命『拼輸贏』，當場除言
    語不合外，雙方復口出三字經相互辱罵，則被告丙○○於盛
    怒之下持槍射擊，且利用近距離加以瞄準，如非有意致謝英
    傑死亡，謝英傑豈會於閃躲後仍然胸部中彈？按胸部乃人體
    重要部位，以槍射擊如稍有偏差即會擊中心臟隨時致命，為
    一般國民之常識，被告丙○○於射擊之前應當有此預見，實
    際上，謝英傑中彈後雖緊急送醫，惟尚未到院前即已死亡，
    且其遺體經解剖發現：兩心室皆遭子彈擦傷，並造成兩側肋
    膜腔大量積血，死亡原因為前胸貫穿性槍傷合併心室破裂及
    大量內出血，已如上述。且謝英傑右側乳頭下方2 公分處有
    一彈孔、左側乳頭下方4 公分處亦有一彈孔，而沿著血跡噴
    濺之方向約7.4 公尺處有乙輛貨車，貨車左前輪後側鈑金發
    現一疑似彈孔，直徑約3 公分、距地面高約60公分之事實，
    有屏東分局建國所轄內謝英傑遭槍擊死亡案現場勘查採證報
    告及照片足稽（偵查卷第27至30、43至49頁）。依此彈道行
    進路徑予以研判，謝英傑應係在半蹲側身之情況下中彈，而
    被告丙○○既係有意殺害謝英傑，縱謝英傑已有閃避之動作
    ，被告丙○○在無人攔阻之下，仍可依實際動靜而調整射擊
    姿勢及瞄準方向，此與對靜態目標加以射擊之情形根本不能
    相提並論，故不能以謝英傑中槍之情形，即認被告丙○○係
    屬誤射而無殺人之犯意。況且，持槍射擊方式及習慣係因人
    而異，難求每人均應以相同方式而為，故不能謂持槍者應站
    立前方而手臂舉起伸直向前瞄準射擊，始可認定係有殺人犯
    意。
  (五)綜上各項，被告丙○○所辯係因丁○○爭搶手槍始誤擊謝英
    傑云云，並無可採，其殺人之犯行，罪證明確，洵堪認定。
三、核被告丙○○持有制式手槍、制式子彈所為，係分別犯槍砲
    彈藥刀械管制條例第7 條第4 項未經許可無故持有手槍罪，
    及同條例第12條第4 項未經許可無故持有子彈罪。又起訴書
    就持有手槍部分，雖誤載係犯槍砲彈藥刀械管制條例第8 條
    第4 項未經許可持有可發射子彈具殺傷力改造手槍罪，惟業
    經蒞庭檢察官於原審更正所適用之法條（原審(一)卷第229 頁
    反面），應併敘明。被告丙○○同時持有制式手槍1 枝、制
    式子彈13顆，係以一行為觸犯二罪名，為想像競合犯，應依
    刑法第55條前段之規定，從一重論以槍砲彈藥刀械管制條例
    第7 條第4 項未經許可持有手槍罪。按行為後法律有變更者
    ，何者為最有利於行為人之法律，應就有關犯罪構成要件及
    刑之加重或減輕等一切情形，綜合全部罪刑之結果而為比較
    適用。被告丙○○違反槍砲彈藥刀械管制條例部分犯行併科
    罰金，依新修正刑法最低度罰金刑部分，對其較為不利；至
    於罰金刑易服勞役部分，則以適用新法為有利（按罰金刑部
    分：94年2 月2 日修正，於95年7 月1 日施行之刑法第33條
    第5 款規定：「罰金：新臺幣1,000 元以上，以百元計算之
    」；被告丙○○行為時之刑法第33條則規定：「罰金：1 元
    以上」，此部份以行為時之法律為有利。又易服勞役部分：
    被告丙○○行為時之刑法第42條第2 項前段規定：「易服勞
    役以1 元以上3 元以下折算1 日」；又行為時之易服勞役折
    算標準，業據修正前罰金罰鍰提高標準條例第2 條前段規定
    ，就其原定數額提高為100 倍折算1 日，則行為時之易服勞
    役折算標準，應以銀元100 元以上300 元以下折算1 日，即
    新台幣300 元以上900 元以下折算1 日。95年7 月1 日修正
    公布施行之刑法第42條第3 項前段規定：「易服勞役以新台
    幣1,000 元、2,000 元或3, 000元折算1 日」，則比較修正
    前後之易服勞役折算標準，以修正後之規定較為有利，應依
    刑法第2 條第1 項後段規定，適用修正後之刑法第42條第3
    項前段規定，定其折算標準）。按殺人罪之成立，以有戕害
    他人生命之故意，著手於刺殺之實行而發生死亡之結果為要
    件。而制式手槍、制式子彈為殺人利器，係眾所週知之事，
    被告丙○○持子彈上膛之制式手槍瞄準謝英傑予以射擊，謝
    英傑因而中彈死亡，核被告丙○○所為，係犯刑法第271 條
    第1 項殺人罪。至於未經許可持有槍、彈，若以之犯他罪，
    兩罪間之關係，得否適用修正前刑法第55條從一重處斷，端
    視其開始持有之原因為斷。如早已非法持有槍、彈後，另起
    意犯罪，或意圖犯甲罪而持有槍、彈，卻持以犯乙罪，均應
    以數罪併罰論處；必因意圖犯某罪而持有槍、彈，後果以之
    犯該罪，兩罪間始有修正前牽連犯之適用。被告丙○○係94
    年2 月10日即持有制式手槍、制式子彈，嗣於94年9 月7 日
    始另起意以所持有之制式手槍、制式子彈射擊謝英傑而犯殺
    人罪，自應以數罪併罰論處，不能論以修正前刑法第55條之
    牽連犯，應併敘明。
四、原審就被告丙○○所犯持有制式手槍、制式子彈及殺人部分
    ，據以論處罪刑，固非無見；惟查：(一)被告丙○○持有槍彈
    後之藏放地點，尚有平日所使用之自用小客車內之駕駛座下
    ，原判決認為係在被告丙○○之租屋處及潮州鎮○○○路旁
    草叢，與被告丙○○所述藏放地點不符，自有未依證據認定
    事實之違誤。(二)被告丙○○係持搶射擊謝英傑之後，丁○○
    纔將其所持手槍搶下，並非於丁○○搶槍之同時被告丙○○
    纔擊發射中謝英傑，原判決認定係屬後者，係與蔡添煌、丁○○所述情節不同，亦有未洽。檢察官上訴意旨以原判決量
    刑過輕；被告丙○○上訴意旨，以持有槍彈部分量刑過重、
    殺人部分則仍否認犯罪，雖均為無理由，但原判決關於被告
    丙○○部分，既有上述可議之處，即屬無可維持，自應由本
    院予以撤銷改判。爰審酌被告丙○○明知現今槍彈氾濫之際
    ，無視政府嚴格管制之政策，猶持有制式手槍、制式子彈，
    已經潛在危害社會治安及防衛體系，依其持有槍枝種類及子
    彈數量，情節匪淺，復恃勇鬥狠，僅因不滿謝英傑未予延緩
    賭債清償，竟另起意以所持槍彈殺人，造成謝英傑死亡之結
    果，所生損害甚鉅而難以彌補，犯後猶飾詞圖卸，顯無悔悟
    之意，惟念其目前已賠償給付謝英傑家屬300,000 元，有和
    解收據在卷可稽（原審(一)卷第223 頁），態度稍有改善等一
    切情狀，仍如原審分別量處被告丙○○持有手槍部分有期徒
    刑7 年6 月，併科罰金新臺幣100,000 元；殺人部分有期徒
    刑14年，且依所犯殺人罪之性質及手段，認有褫奪公權之必
    要，並宣告褫奪公權8 年；並就以上兩罪定其應執行刑及諭
    知罰金易服勞役之折算標準（按修正前刑法第51條第5 款規
    定：「宣告多數有期徒刑者，於各刑中之最長期以上，各刑
    合併之刑期以下，定其刑期。但不得逾20年」；而修正後之
    該款則規定：「宣告多數有期徒刑者，於各刑中之最長期以
    上，各刑合併之刑期以下，定其刑期。但不得逾30年」，經
    比較新舊法結果，修法後之規定非較有利於受刑人，依刑法
    第2 條第1 項前段之規定，應依修正前刑法第51條第5 款規
    定，定其應執行刑。至於罰金易服勞役折算標準，應以修正
    後之規定，較有利於被告，已如上述，應適用修正後刑法第
    42條第3 項前段規定，定其折算標準，應併敘明）。扣案之
    匈牙利製FEC 廠PJK-9HP 型口徑9MM 制式半自動手槍1 枝（
    含彈匣1 個，槍枝管制編號：0000000000），屬違禁物，不
    問屬於犯人與否，應依刑法第38條第1 項第1 款規定宣告沒
    收。又子彈一經試射，其彈藥部分已因擊發而燃燒殆盡，其
    餘部分亦裂解為彈頭及彈殼，已不具子彈之外型及功能（最
    高法院91年台上字第4492號判決參照），扣案之制式子彈共
    12顆，送驗後經試射6 顆，試射後所遺留之彈殼既非屬違禁
    物，亦非供被告丙○○犯罪所用之物，均不予宣告沒收。另
    未試射之制式子彈6 顆，則屬違禁物，不問屬於犯人與否，
    應依刑法第38條第1 項第1 款規定宣告沒收。以上應沒收之
    手槍及子彈，應併分別於所犯持有及殺人項下諭知沒收。
五、公訴意旨雖以被告戊○○就以上被告丙○○所犯持有制式手
    槍、制式子彈及殺人部分，均有犯意聯絡及行為分擔，為共
    同正犯云云；並以：被告戊○○、丙○○於警詢、偵查中之
    供述；丁○○、蔡添煌、甲○○、乙○○、陶志偉、鍾文禹
    、黃漢章、翁祥旅、楊富翔之警詢及偵查中之證述；扣案之
    制式手槍1 枝、制式子彈12顆、彈頭及彈殼各1 顆；及槍、
    彈鑑定書（含照片）、勘驗筆錄、相驗屍體證明書、驗斷書
    、法務部法醫研究所鑑定書，為其主要論據。訊據被告戊○○堅決否認有共同持有制式手槍、制式子彈及共同殺人之犯
    行，辯稱：我不知道被告丙○○當天係有攜帶手槍及子彈，
    也不知道他為何要開槍等語。經查：被告丙○○自江祥鳴處
    取得匈牙利製FEC 廠PJK-9HP 型口徑9MM 制式半自動手槍1
    枝及口徑9MM 制式子彈13顆後，依其所供：係將手槍、子彈
    藏放在屏東市○○路77號10樓之1 租屋處、或屏東縣潮州鎮
    ○○○路旁草叢內、或平日由其使用之車牌號碼K2-1850 號
    自用小客車駕駛座下，並無證據證明被告丙○○曾以所持槍
    彈向被告戊○○有所展示使其知悉，或被告戊○○知悉後曾
    經對該槍彈加以實力上之支配，其是否確有持有槍彈之客觀
    行為，已有疑問。且案發當天係由被告丙○○負責駕車，被
    告丙○○邀被告戊○○共同前往乙○○住處，目的僅在協助
    與謝英傑討論如何處理被告丙○○積欠之賭債，被告丙○○
    並未事先告以其有一併攜帶槍彈外出，而藏於該車駕駛座底
    下，且如有談判不成情事時，將會以該藏放之槍彈採取如何
    之行動，是兩人之間於事前對於槍擊謝英傑之事有無犯意聯
    絡，亦有疑問，不能以被告戊○○係搭車共同赴約而推論其
    罪行。參以抵達乙○○住處後，更係由被告戊○○先下車並
    自行走向乙○○住處找謝英傑，因在場人多不便，兩人纔由
    乙○○住處轉至馬路中央安全島附近討論，被告戊○○是否
    預知被告丙○○已經攜帶槍彈下車而與之互有配合計劃，尚
    有疑問。實際上，係因被告戊○○請謝英傑延緩被告丙○○
    之賭債，遭謝英傑嚴詞拒絕，並大聲說「欠錢還錢那有再拖
    延的，沒有錢在和人家賭什麼」，適為攜帶槍彈尾隨下車之
    被告丙○○聽聞，被告丙○○與謝英傑激烈對罵時，纔起意
    持槍彈射擊謝英傑，依此情況，對被告戊○○而言，該槍擊
    事件顯然係在瞬間突然發生，能否對其課以阻止犯罪行為發
    生之作為義務，實有疑問，故不能以其在場而未有阻止被告
    丙○○之槍擊動作，即推論被告戊○○係有殺人之行為分擔
    。而當天在場之丁○○、甲○○、乙○○、翁祥旅、楊富翔
    、鍾文禹、黃漢章於偵查及原審證述之內容，均未提及被告
    戊○○、丙○○係同時下車，且除丁○○外，渠等對於槍擊
    究竟如何發生及實際過程均表示不清楚，自無從依渠等之證
    言內容，認定被告戊○○業已知悉被告丙○○攜帶槍彈，並
    與被告丙○○有以該槍彈射擊謝英傑之計劃。至於扣案之制
    式手槍1 枝、制式子彈12顆、彈頭及彈殼各1 顆，及卷附之
    內政部警政署刑事警察局槍、彈鑑定書（含照片）、勘驗筆
    錄、相驗屍體證明書、驗斷書、法務部法醫研究所鑑定書等
    ，僅能證明被告丙○○確持有扣案之制式槍枝、制式子彈，
    並持以射擊謝英傑並致其死亡之事實，均無法作為被告戊○○持有制式手槍、制式子彈之證明，甚而據以認定被告戊○○與被告丙○○有共謀持槍殺害謝英傑之犯意聯絡與行為分
    擔之證明。公訴人所持各項證據，均為被告丙○○持有制式
    手槍、制式子彈及殺人犯行之證明，尚難逕以之作為被告戊○○係屬共同正犯之證據。此外，復查無確切之證據足以證
    明被告戊○○有公訴人所指之各項犯行，其犯罪即屬不能證
    明，自應為無罪之諭知。原審以被告戊○○之罪證不足，而
    為無罪之諭知，核無違誤；檢察官上訴意旨，認原審未就此
    部分為有罪判決為不當，為無理由，應予駁回。
據上論斷，應依刑事訴訟法第369 條第1 項前段、第368 條、第
364 條、第299 條第1 項前段，槍砲彈藥刀械管制條例第7 條第
4 項、第12條第4 項，刑法第2 條第1 項、第11條前段、第55條
、第271 條第1 項、第42條第3 項前段、第38條第1 項第1 款，
修正前刑法第51條第5 款、第37條第2 項，判決如主文。
本案經檢察官蔡國禎到庭執行職務。
中　　華　　民　　國　　96　　年　　9 　　月　　10　　日
                  刑事第五庭    審判長法  官  曾永宗
                                      法  官  任森銓
                                      法  官  王伯文
以上正本證明與原本無異。
檢察官及被告丙○○如不服本判決應於收受本判決後10日內向本
院提出上訴書狀，其未敘述上訴理由者，並得於提起上訴後10日
內向本院補提理由書狀（應附繕本）「切勿逕送上級法院」。
中　　華　　民　　國　　96　　年　　9 　　月　　10　　日
　　　　　　　　　　　　　　　　　　　書記官  黎  珍
附錄本件判決論罪科刑法條：
槍砲彈藥刀械管制條例第7 條第4 項：
未經許可，持有、寄藏或意圖販賣而陳列第1 項所列槍砲、彈藥
者，處5 年以上有期徒刑，併科新台幣1,000 元以下罰金。
槍砲彈藥刀械管制條例第12條第4 項：
未經許可，持有、寄藏或意圖販賣而陳列子彈者，處5 年以下有
期徒刑，併科新台幣 300 萬元以下罰金。
刑法第271 條第1 項：
殺人者，處死刑、無期徒刑或10年以上有期徒刑。
